臺灣嘉義地方法院民事判決
111年度訴字第126號
原      告  陳瑩襄  

被      告  李榮發  

            洪錦崑  

上列當事人間拆除地上物事件，在民國111年9月6日言詞辯論終
結，本院判決如下：      
    主      文
被告應該拆除坐落嘉義縣○○鄉○○段000地號土地上如嘉義縣大林
地政事務所民國111年7月4日複丈成果圖編號A、B所示建物，並
且把該部分土地返還給原告。
訴訟費用由被告連帶負擔。
本判決在原告以新臺幣150萬元提供擔保後，可以假執行。但是
，被告如果以新臺幣10萬元為原告供擔保後，可以免為假執行。
  
    事實及理由
壹、原告主張：坐落嘉義縣○○鄉○○段000地號土地（下稱本件土
    地）是原告所有，被告所有如嘉義縣大林地政事務所民國11
    1年7月4日複丈成果圖（下稱附圖）A、B所示建物（門牌號
    碼嘉義縣○○鄉○○村○○路000巷0號，下稱本件房屋）無權占用
    本件土地，原告自得依據民法第767條規定，請求被告拆除
    本件房屋並把占用的土地返還給原告等語。並且聲明：除供
    假執行擔保金額以及免為假執行宣告外，如主文所示。
貳、被告答辯：
  被告李榮發：㈠被告是因繼承而取得本件房屋所有權，就本件
    土地有合法使用權源，而且，本件房屋堅固耐用，可以再使
    用30年。㈡被告原來是本件土地的共有人，並沒有轉讓他人
    的打算，而且被告並不是因為欠錢而被強制執行，是在新冠
    肺炎疫情期間，原告乘機利用程序間隙，竟將應有部分4分
    之1變為1分之1，而被告迄今都沒有拿到對價，本件土地移
    轉並沒有完全。㈢本件房屋和本件土地自始有30多年的依存
    關係，依據民法第425條之1規定，推定有合法使用的法律關
    係，原告不得請求拆除等語，並且聲明：原告之訴駁回；如
    果受不利判決，願意提供擔保，請求宣告免為假執行。
  被告洪錦崑：同意原告的請求。
叁、得心證的理由
  本件土地以及本件房屋從訴外人李玉良取得所有權後，其權
    利變動各如附表一、二所示等情，有異動索引查詢資料以及
    嘉義縣財政稅務局檢送房屋稅稅籍歷次變更資料明細表（本
    院卷第111至119頁、第135至137頁）可以證明。
  原告主張本件房屋占用本件土地如附圖A、B所示部分的事實
    ，已經本院勘驗現場製有勘驗筆錄並囑託嘉義縣大林地政事
    務所測量、製作附圖在卷可以證明，被告也沒有爭執，應該
    可以採信。
  原告主張本件土地是原告所有的事實，已經有土地登記第一
    類謄本為證據。被告李榮發雖然抗辯本件土地權利移轉不完
    全等語。但查，原告與訴外人許沛珍是在本院109年度司執
    字第7118號債務執行事件，因拍賣取得本件土地原共有人李
    清福應有部分2分之1（由原告及許沛珍各取得4分之1，並且
    在109年9月30日登記），嗣由許沛珍以其餘共有人為被告，
    向本院提起訴訟，請求分割共有物，經本院以109年度訴字
    第872號分割共有物受理，並在110年2月25日判決本件土地
    應予變價分割，該判決在110年3月29日確定；許沛珍在110
    年4月7日以前述確定判決為執行名義，聲請強制執行，經本
    院民事執行處以110年司執字第12472號變價分割執行事件受
    理，在第3次拍賣時，由訴外人蘇榆榛以新臺幣（下同）412
    萬零7元得標，但因原告陳明優先購買，經本院民事執行處
    在110年12月7日發給不動產權利移轉證書，而被告因未到院
    具領應受分配案款，已由本院民事執行處依法提存案款等情
    ，有民事起訴狀、土地登記第三類謄本、不動產權利移轉證
    書、民事判決、判決確定證明書，以及民事執行聲請狀、民
    事判決、民事判決確定證明書、不動產拍賣筆錄、投標書、
    不動產權利移轉證書、提存書等文書，分別附在前述分割共
    有物（分割共有卷第11至18頁、第129至132頁、第143頁）
    及變價分割執行事件卷宗為證據，足以認定原告是在前述分
    割共有物變價分割執行事件，以共有人地位優先承買而取得
    本件所有權全部，又被告李榮發在本院111年4月6日言詞辯
    論期日到場陳稱略以：我是3月份才了解的，是可能自己的
    疏忽，在新冠肺炎期間沒有注意分割共有物事件及判決等語
    （本院卷第89頁）。是則，被告李榮發前述抗辯，已不能採
    信。原告主張他是本件土地的所有人的事實，應該可以相信
    是真實的。
  按「不動產物權，依法律行為而取得、設定、喪失及變更者
    ，非經登記，不生效力。」、「因繼承、強制執行、徵收、
    法院之判決或其他非因法律行為，於登記前已取得不動產物
    權者，應經登記，始得處分其物權。」民法第758條第1項、
    第759條分有明文規定。本件房屋是沒有辦理第一次建物登
    記（保存登記）的建物，被告李榮發以及訴外人李清福是因
    為繼承而取得本件房屋的所有權。但是，李清福繼承取得本
    件房屋應有部分2分之1後，該應有部分權利，輾轉為如附表
    二所示的變動，而各該變動原因分別為買賣、贈與法律行為
    ，本件房屋又未辦保存登記而無從辦理所有權移轉登記，則
    陳麗美、李錦祺、被告洪錦崑等人自無從取得該應有部分（
    所有權），是則原告主張被告洪錦崑是本件房屋的所有人的
    事實，被告雖然沒有否認，但是這部分的主張，應該不能採
    信。然而，李清福、陳麗美、李錦祺既然分別以買賣、贈與
    等原因，把該應有部分輾轉讓與給陳麗美、李錦祺、被告洪
    錦崑，並且辦理納稅名義人變更登記，自可認定前述應有部
    分的讓與，雖然因為法律規定而不生所有權變動的效力，但
    是各該受讓人已經取得除法律上處分權以外，包含事實上處
    分權在內的其餘權利。因此，被告洪錦崑雖然沒有取得本件
    房屋的所有權，但是，已經取得事實上處分的權利。
  被告不能證明自己為有權占有：
　㈠被告抗辯本件應該適用民法第425條之1規定，推定有租賃關
　  係等語，不能採信：
　⑴按「土地及其土地上之房屋同屬一人所有，而僅將土地或僅
    將房屋所有權讓與他人，或將土地及房屋同時或先後讓與相
    異之人時，土地受讓人或房屋受讓人與讓與人間或房屋受讓
    人與土地受讓人間，推定在房屋得使用期限內，有租賃關係
    。」，民法第425條之1第1項前段有明文規定。這項規定的
    立法意旨是為了保護房屋的使用權，使房屋所有權與土地使
    用權合為一體，使能促進房屋所有權的安定性，來調和土地
    與房屋之利用關係，避免危害社會經濟，在解釋上自應以社
    會經濟的維護以及當事人合理利益，為重要的考量。因此，
    ①法條雖然明文規定是讓與所有權，但是，未辦保存登記建
    物因為無法辦理所有權移轉登記，而只能讓與事實上處分權
    ，性質上和實質的所有權沒有不同，應該認就無法辦理所有
    權登記的建物而受讓事實上處分權時，也適用該條規定。②
    再者，為了符合法律的規範目的，所謂「土地及房屋同屬一
    人所有」的情形，應該包括❶「土地及房屋同屬一個人所有
    」，❷「土地及房屋同屬相同的共有人」，以及❸「土地共有
    人數除了和房屋相同的共有人外，還有其他共有人，而且，
    該土地共有人是經過其他共有人全體的同意，在共有土地上
    興建房屋」，而把土地及房屋同時或先後出賣時，除當事人
    另有約定外，仍然應該推斷土地承買人默許房屋承買人繼續
    使用土地。
  ⑵而查：①原告和訴外人許沛珍在109年10月14日取得本件土地
    應有部分前，本件土地是被告李榮發以及訴外人李清福共有
    ，本件房屋則屬於被告李榮發及訴外人陳麗美共有，並非民
    法第425條之1所規定「土地及房屋同屬一人所有」的情形。
    因此，在原告和訴外人許沛珍取得本件土地共有權時，無從
    適用前述規定，推定「被告李榮發及訴外人陳麗美」和「被
    告李榮發、訴外人許沛珍及原告」間，在本件房屋使用期間
    ，有租賃關係。②再者，原告在110年12月20日取得本件土地
    （單獨）所有權前，本件土地是許沛珍、被告李榮發及原告
    等3人共有，本件房屋則是被告李榮發以及訴外人李錦祺等2
    人共有，本件土地及房屋，既不是「同屬一人所有」或者「
    同屬相同的共有人」，也不是前述「土地共有人數除了和房
    屋相同的共有人外，還有其他共有人」的情形，也無從適用
    民法第425條之1規定，在原告取得本件土地單獨所有權時，
    推定本件房屋共有人（被告李榮發以及訴外人李錦祺）和原
    告間，在本件房屋使用期間有租賃關係。
　㈡此外，被告又不能主張、證明就本件土地有其他占有的正當
    權源。是則，原告主張被告是無權占有本件土地等情，應該
    可以採信。
　被告既然是無權占有，則原告依據民法第767條第1項前段、
    中段規定，請求被告拆除本件房屋並且把本件土地返還給原
    告，為有理由，應該准許。
　原告和被告李榮發各自陳明願意提供擔保，請求宣告假執行
    或者免為假執行，經審核和法律規定相符，因此各酌定相當
    的擔保，予以准許。　　　
肆、訴訟費用負擔的依據：民事訴訟法第85條第2項。
中　　華　　民　　國　　111 　年　　9 　　月　　20　　日
                  民事第一庭法　官　林望民   
以上正本係照原本作成。
如對本判決上訴須於判決送達後20日內向本院提出上訴狀 
如委任律師提起上訴者，應一併繳納上訴審裁判費。 
中　　華　　民　　國　　111 　年　　9 　　月　　20　　日
                            書記官　林柑杏
附表一
不動產標示 嘉義縣○○鄉○○段000地號     權利移轉（變動）原因、日期 87年8月5日分割轉載 李玉良死亡，97年4月1日因分割繼承原因變動 李清福的應有部分，在109年10月14日因拍賣原因變動 李榮發、許沛珍的應有部分，在110年12月20日因拍賣原因變動   變動後的所有權人及應有部分 李玉良1/1 李清福、李榮發各1/2 李榮發1/2，陳瑩襄、許沛珍各1/4 陳瑩襄1/1  
附表二
不動產標示 嘉義縣○○鄉○○村○○路000巷0號     房屋稅起課及移轉異動原因、日期 63年3月起課 李玉良死亡，98年11月19日因繼承變更名義 李清福的應有部分，在106年3月6日因買賣變更名義 陳麗美的應有部分，在107年8月7日因贈與變更名義 李錦祺的應有部分，在111年3月1日因買賣變更名義 變動後的納稅義務人及應有部分 李玉良1/1 李清福、李榮發各1/2 李榮發、陳麗美各1/2 李榮發、李錦祺各1/2 李榮發、洪錦崑各1/2